【裁判字號】    95,上易,687
【裁判日期】    951115
【裁判案由】    竊佔
【裁判全文】
臺灣高等法院高雄分院刑事判決         95年度上易字第687號
上  訴  人
即  被  告  乙○○
選任辯護人  盧永輝  律師
上列上訴人因竊佔案件，不服臺灣屏東地方法院95年度易字第78
號中華民國95年8 月4 日第一審判決（起訴案號：臺灣屏東地方
法院檢察署94年度偵字第4439號），提起上訴，本院判決如下：
    主  文
原判決撤銷。
乙○○無罪。
    理  由
一、公訴意旨以：乙○○意圖為自己不法之利益，明知屏東縣高
    樹鄉○○段第598 之85地號土地及坐落該土地之房屋，係甲
    ○○所有，因甲○○住院不克管理，竟於民國（下同）93年
    7 月間，擅自僱工將該屋改建，屋瓦換上鐵皮，將車庫周圍
    鐵皮及屋瓦拆除，車庫頂加蓋紅色鐵皮，並新建水塔，據為
    己有使用，占用面積約10坪，因認被告乙○○涉犯刑法第32
    0 條第2 項之竊佔罪。
二、按犯罪事實應依證據認定之，無證據不得認定犯罪事實，刑
    事訴訟法第154條第2項定有明文。又認定犯罪事實所憑之證
    據，雖不以直接證據為限，間接證據亦包括在內；然而無論
    係直接或間接證據，其為訴訟上之證明，須於通常一般之人
    均不致有所懷疑，而得確信其為真實之程度者，始得據為有
    罪之認定，倘其證明尚未達到此一程度，而有合理性之懷疑
    存在時，即難為有罪之認定。再者，告訴人之告訴係以使被
    告受刑事訴追為目的，是其陳述是否與事實相符，仍應調查
    其他證據以資審認，此有最高法院52年台上字第1300號、76
    年度台上字第4986號判例可資參照。
三、本件公訴人認上訴人即被告乙○○（下稱被告）涉有上開竊
    佔罪嫌，係以告訴人之指訴、證人鄭于容之證詞、告訴人提
    出之現場配置圖、相片、汽車車籍資料、土地所有權狀等為
    論據。訊據上訴人即被告（下稱被告）堅決否認有何竊佔犯
    行，辯稱：房屋改建及架設水塔等均係伊繼父白金地僱工蓋
    的，伊僅於白金地要伊幫忙油漆時，才幫忙油漆房子，且伊
    於知道水塔侵占他人土地後，已予拆遷，伊無竊佔犯行等語
    。
四、經查：
  (一)按被告以外之人於審判外之言詞或書面陳述，除法律有規定
    者外，不得作為證據；又被告以外之人於審判外之陳述，雖
    不符刑事訴訟法第159 條之1 至第159 條之4 之規定，而經
    當事人於審判程序同意作為證據，法院審酌該言詞陳述或書
    面陳述作成時之情況，認為適當者，亦得為證據；另當事人
    、代理人或辯護人於法院調查證據時，知有第159 條第1 項
    不得為證據之情形，而未於言詞辯論終結前聲明異議者，視
    為有前項之同意，刑事訴訟法第159 條第1 項、第159 條之
    5 分別定有明文。本件檢察官、辯護人及被告於本院準備程
    序時，就原審判決所引用各項證據（含傳聞證據、非傳聞證
    據及符合法定傳聞法則例外之證據）之證據能力均明示同意
    有證據能力（見本院卷第27頁），且於本院言詞辯論終結前
    ，檢察官、辯護人及被告對於卷附具有傳聞證據性質之證據
    ，既均已知其情，均未聲明異議，本院認該具有傳聞證據性
    質之證據，並無任何違法取證之不適當情形，以之作為證據
    使用係屬適當，自均具證據能力。
  (二)本件告訴人甲○○所指之屏東縣高樹鄉○○段第598 之85地
    號土地及坐落該土地之房屋，原係其父於30年前所建，其父
    死亡後，由其大哥分由甲○○，而其父死亡後即無人居住，
    被告亦無住於該處等情，業據證人甲○○於原審勘驗、審理
    時陳明在卷（見原審卷第20頁背面、第37至39頁）；復經證
    人即被告之伯父陳進達於檢察事務官訊問時證稱：該屋於其
    父死亡後分給甲○○，於翻修前確有8 、9 年無人居住等語
    屬實（見93年度發查811 號卷第41頁）。依卷附房屋照片所
    示，該屋係傳統之三合院民居，以其興建時即約60年間之鄉
    間建築而言，其建材非如現代建材之堅固、耐用，於歷經30
    餘年後，衡情該屋之自然破損應屬難以避免；況於8 、9 年
    無人居住，更不利於房屋之修繕、保存，是證人即被告之母
    黃梅花於檢察事務官訊問時所證述：因上開房屋屋頂破損不
    堪使用，又係祖厝，讓該屋破損很可惜，為保存祖厝才翻修
    該屋等語（見93年度發查811 號卷第40頁），應屬可信。
  (三)證人即告訴人之妻鄭于容於原審審理時結證稱：上開三合院
    房屋，除一半係甲○○所有外，一半係黃梅花所有，而黃梅
    花在93年間有打很多次電話給伊，講說大哥破產，她要回去
    住，以免大哥回去住佔到大家的房子，但未說要翻修房子的
    事等語（見原審卷第39頁）。惟該屋既因年久失修而破損，
    未經翻修如何居住？被告之母黃梅花既知上開房屋一半為告
    訴人所有，而撥打電話告知將回去住，焉有未併告知房屋需
    翻修之現況？且如被告之母黃梅花、被告之繼父白金地與被
    告有竊佔告訴人之上開土地、房屋之故意，以告訴人居住於
    台中縣豐原市，又甚少回祖厝觀之，其等大可直接翻修房屋
    ，予以占用，何須再打電話告知告訴人之妻，而徒增困擾？
    況本件告訴人所指之房屋、車庫，其所在位置並無增加、牆
    壁也沒變動一節，已據證人甲○○於原審勘驗、審理時陳明
    在卷（見原審卷第20頁背面、第38頁背面）。被告及黃梅花
    、白金地如有竊佔告訴人上開房屋土地，以應其等全部占用
    所需，豈有單純將原有房屋、車庫翻修，而未擴建原有房屋
    或增建其他建物之理？且該屋翻修後，被告並未對該房屋及
    車庫加以使用之事實，亦據證人即被告之母黃梅花於檢察事
    務官訊問時陳述明確（見93年度發查811 號卷第40頁），而
    證人甲○○所指車庫部分，被告亦未使用，亦有車庫照片2
    幀附卷可稽（見93年度發查811 號卷第42、43頁）。是如被
    告、黃梅花、白金地等確有竊佔告訴人土地、房屋之犯意，
    焉有僅在告訴人土地上放置簡易之水塔1 座（面績僅2 平方
    公尺）之可能？綜上以觀，證人黃梅花於本件房屋翻修前既
    曾撥打電話告知告訴人之妻，且談及祖厝之事，則證人黃梅
    花於檢察事務官訊問時證述：「93年2 月左右，我打電話給
    甲○○的太太，她說要弄（翻修房屋）就去弄，我前後打了
    四次電話，有跟她說舊水塔不能用．．．當時是跟她說要翻
    修房屋．．．」、「（如何取得甲○○之同意？）我於93年
    初以電話取得她太太同意，她表示要用就拿去用」等語（見
    93年度發查811 號卷第40頁），應屬真實可信。是證人鄭于
    容上開證詞，顯然違反常情，尚難採為被告不利之認定。準
    此，被告之母黃梅花既認已取得告訴人之妻同意，其主觀上
    認告訴人已同意其整修祖厝，則其為整修祖厝所為之必要行
    為，實難認有何竊佔告訴人上開房屋、土地之故意。是被告
    所辯伊母黃梅花於得告訴人同意下翻修本件房屋等語，應屬
    可採，自難認被告有何竊佔犯意甚明。
  (四)本件翻修房屋浪板、放置水塔均係白金地僱工興建之事實，
    已據證人鍾文海於原審審理時到庭結證屬實（見原審卷第10
    頁），則被告所辯本件翻修房屋係其繼父白金地僱工處理等
    語，已非無據。而被告於93年間仍單身未婚，有卷附戶籍謄
    本1 份可按（見本院卷第7 頁），其縱有居住需求，僅使用
    己有部分之房地已足敷所需，何須故意竊佔告訴人上開房屋
    、土地？又被告身為人子，上開房地又涉及身為長輩之甲○
    ○，則該房屋整修與否及其細節，自以由其母黃梅花及繼父
    白金地與告訴人聯繫、洽商較符常情；又依本件實際僱工者
    為白金地觀之，被告確未參與本件房屋整修、設置等決定事
    項，應可認定。被告於本件房屋整修過程中縱有幫忙部分工
    作，惟本件既係證人黃梅花、白金地所為決定、統籌，被告
    僅依繼父、母親囑咐幫忙，亦難認有何竊佔告訴人房屋、土
    地之犯意甚明。
  (五)綜上所述，被告上開所辯，應屬可採。從而，公訴人所持之
    上開論據，均無法採為認定被告犯罪之證據。此外，本院復
    查無其他積極證據足資證明被告有何竊佔之犯行，被告犯罪
    自屬不能證明。
五、原審未詳為推求，遽為被告關於占用告訴人土地之水塔部分
    為論罪科刑之判決，即有未洽。被告執此聲明上訴，指摘原
    判決不當，為有理由，應由本院將原判決撤銷改判，並為被
    告無罪之判決。
據上論結，應依刑事訴訟法第369條第1項前段、第364條、第301
條第1項，判決如主文。
本案經檢察官許月雲到庭執行職務。
中    華    民    國    95    年   11   月    15     日
                  刑事第四庭    審判長法官  蕭權閔
                                      法官  陳吉雄
                                      法官  林水城
以上正本證明與原本無異。
本判決不得上訴。
中    華    民    國    95    年   11   月    15     日
                                    書記官  吳新貞


司法院資訊處製作；財團法人民間司法改革基金會備份。
